臺灣高等法院臺南分院刑事判決　　　　 96年度上易字第330號
上　訴　人　臺灣雲林地方法院檢察署檢察官
被　　　告　甲○○
選任辯護人　張育誠　律師
　　　　　　簡承佑　律師
上列上訴人因被告妨害自由案件，不服臺灣雲林地方法院95年度
易字第472號中華民國96年4月18日第一審判決（起訴案號：臺灣
雲林地方法院檢察署95年度偵字第2030號），提起上訴，本院判
決如下：
    主  文
上訴駁回。
    理  由
一、本件公訴意旨略以：被告甲○○約自民國 (下同)50 幾年間
    起，即由其祖父吳添進與告訴人乙○○之父親吳添秋，在現
    今雲林縣古坑鄉○○段104地號之土地（下稱系爭土地）上
    ，建築現今門牌號碼雲林縣古坑鄉○○村○○路155號、157
    號（下稱155號、157號）之房屋居住，2住戶數十年來毗鄰
    而居，而座落於該筆土地之155號後棟住戶，除經由157號後
    棟前方之共同巷道與前廳大門出入外，並無正常道路可與外
    界公路聯絡，兩家數十年來一直使用此等巷道及157號前廳
    大門出入，本相安無事。詎被告明知告訴人為前揭土地之共
    有人及155號後棟房屋之使用權人，自始即有經由157號後棟
    前方共用巷道及157號前廳大門，以通公路之權利，竟基於
    妨害人行使權利之犯意，於94年10月間，僱用不知情之水泥
    匠在155號後棟、157號後棟前方共用巷道上，構築磚牆，並
    自行在157號前廳大門加裝大鎖，以此等強暴方式，妨害告
    訴人乙○○進出、通行之權利，因認被告涉犯刑法第304條
    第1項強制罪嫌云云。
二、按犯罪事實應依證據認定之，無證據不得認定犯罪事實，又
    不能證明被告犯罪者，應諭知無罪之判決，刑事訴訟法第15
    4條第2項、第301條第1項分別定有明文。又刑事訴訟法第16
    1條第1項規定：檢察官就被告犯罪事實，應負舉證責任，並
    指出證明之方法。因此，檢察官對於起訴之犯罪事實，應負
    提出證據及說服之實質舉證責任。倘其所提出之證據，不足
    為被告有罪之積極證明，或其指出證明之方法，無從說服法
    院以形成被告有罪之心證，基於無罪推定之原則，自應為被
    告無罪判決之諭知，最高法院92年臺上字第128號判例可資
    參照。
三、公訴人認被告涉有上開犯嫌，無非以：(一)被告承認於94年
    10月間，僱用不知情之水泥匠在155號後棟、157號後棟巷道
    上，構築磚牆並157號前廳大門加裝大鎖。(二)告訴人乙○
    ○之指訴。(三)土地共有人之吳慶祥之證述。(四)土地登記
    謄本、地籍圖、檢察官勘驗筆錄、現場平面圖、照片20張等
    為其論據。
四、訊據被告甲○○固坦承於94年10月間僱用泥水師傅在157號
    前後棟間建築磚牆，並於同年11月在157號前棟上鎖之事實
    ，惟辯稱：
    (一)155 號、157號建物及上開建物前、後棟座落之系爭104
        地號土地為伊及告訴人等人共有，惟數十年前已分管使
        用，其中157號前、後棟均歸由伊使用。
    (二)目前坐落在系爭104地號土地上之155號、157號、159號
        此3棟建物均得各自其前棟獨立對外通行，長久以來亦
        均如此，並無以157號前棟為通行之情形，此觀155號前
        、後棟建物於前棟建物出租前，均由告訴人之大哥吳順
        筆使用，並其均自155號前棟對外通行，並未通行157號
        前棟可得明證。
    (三)本件告訴人因155號前棟經吳順筆之子吳慶祥於93年9
        月間出租於他人，告訴人遲至94年12月間搬回155號後
        棟居住，因155號前棟之承租人不讓告訴人出入其前棟
        之租屋處，告訴人轉而要求提供157號前棟通行遭拒而
        起。
    (四)伊係因155號前棟出租後，出入份子複雜且伊常不在家
        ，始於94年10月間構築圍牆及於同年11月在伊使用之15
        7號前廳大門加裝大鎖，而告訴人遲至94年12月間始搬
        回155號後棟居住，伊行為時既不知告訴人將搬回，難
        謂於行為時有妨害告訴人通行之犯罪故意等語，並提出
        系爭104地號土地登記謄本、照片4張、地上物使用現況
        圖及雲林縣稅捐稽徵處房屋稅籍證明書為證。
五、查系爭104地號土地為吳四川、吳豐榮、乙○○、吳慶峰、
    吳慶祥及被告甲○○所共有，應有部分各為18分之4、12分
    之1、12分之2、24分之1、24分之1、18分之8，系爭104地號
    土地上現建有155號、157號、159號前後棟房屋，吳慶峰、
    吳慶祥、吳豐榮、乙○○使用155號、甲○○使用157號、吳
    四川使用159號，各號前棟部分直接與馬路相接，各號後棟
    前均得自其前棟出入，155號後棟亦得自157號前棟出入，惟
    吳順筆 (吳慶峰、吳慶祥之父)翻修155號前棟後，即將155
    號前棟鎖上，不讓155號後棟通行，被告則於94年10月間，
    僱用水泥匠在155號後棟、157號後棟前方共用巷道上，構築
    磚牆，及於同年11月間在157號前廳大門加裝大鎖，使155
    號後棟亦無法自157號前棟出入時，告訴人均不在現場；告
    訴人則遲至同年12月始搬回155號後棟居住之事實，業據被
    告坦承在卷，核與乙○○證述情節相符，並有系爭104地號
    土地登記謄本、地籍圖、檢察官勘驗筆錄、現場平面圖、照
    片24張、地上物使用現況圖在卷可憑，堪以認定。
六、按刑法第304條第1項稱「強暴」者，乃以實力不法加諸他人
    之謂，惟不以直接施諸於他人為必要，即間接施之於物體而
    影響於他人者，亦屬之。但行為人在主觀上必須具備強使他
    人行無義務之事或妨害其行使權利之故意為要件，經查：
    (一)系爭104地號土地為吳四川、吳豐榮、乙○○、吳慶峰
        、吳慶祥及被告甲○○所共有，己如前述，據現場圖所
        示，155號屬吳豐榮、乙○○、吳慶峰、吳慶祥所管領
        使用，157號屬甲○○管領使用，159號則由吳四川所管
        領使用 (詳偵查卷第10頁)，再據現場照片所示，155號
        及159號均改建為鋼筋水泥造之新屋，僅157號仍保持磚
        造舊屋 (詳警卷第15頁、第18頁)，且157號有關房屋稅
        均由被告繳納，亦有雲林縣稅捐稽徵處房屋稅籍說明書
        附卷可按 (附於原審卷第32頁)，足證該共有土地雖未
        分割，但早已分管使用，從而被告甲○○所辯系爭之10
        4地號土地，於數十年前已分管使用，其中157號前、後
        棟均歸由伊使用，非公廳供通行之用，應可採信。
    (二)再155號前棟部分經吳慶祥於93年9月間出租於他人，被
        告因鑑於出入份子複雜且伊常不在家，始於94年10月間
        構築圍牆及於同年11月在伊使用之157號前廳大門加裝
        大鎖，業據被告供明在卷，告訴人乙○○亦不否認（詳
        原審卷第59頁背面），而告訴人乙○○係於94年12月間
        始搬回155號後棟居住，亦經乙○○於原審供明屬實(詳
        原審卷第59頁)，顯見被告構築圍牆、前廳大門加裝鎖
        時告訴人並未在場，被告構築圍牆、前廳大門加裝鎖之
        目的，純係防外人入侵，並非專為阻止告訴人之通行，
        其主觀上並無妨害告訴人行使權利之故意甚明。
    (三)系爭104地號土地上之155號、157號、159號此3棟建物
        均得各自其前棟獨立對外通行，告訴人係自其大哥翻修
        前棟後，始無法對外通行等情業經告訴人乙○○於原審
        審理時供稱：「問：更早之前，你們從那裡進出？答：
        從155號、157號都可以」、「問：你從什麼時候不能從
        157號進出？答：我大哥將前棟翻修後」、「問：後棟
        什麼時候不能走155號？答：我大哥蓋新房子後，我就
        不能走」、「問：是他不讓你走，還是？答：155號門
        鎖起來，我只能從157號，房子是我大哥蓋的，我當然
        不能走」、「問：155號以前是可以走，只是車沒有鎖
        ？答：可以走是老房子的時候，但是兄弟自立後，房子
        蓋好，我就不能走」、「問：你怎麼不經155號前出入
        ？答：那個房子是我大哥蓋的，他不讓我走，我也沒有
        辦法，他現在是租給別人，我也沒有辦法出入」、「問
        ：155號前棟出租給別人，前棟、後棟誰在使用？答：
        前棟我大哥，後棟我沒有回來，我大哥偶而會到後棟去
        」(詳原審卷第57頁、第58頁、第59頁)，並有現場圖可
        按(詳警卷第14頁)，依前所述，系爭之104地號土地，
        既早已分管使用，並均可通行至道路，僅因告訴人之兄
        在155號前棟蓋房子後，155號後棟始無法通行至道路，
        則被告分管部分，即無提供告訴人通行之義務。故被告
        構築圍牆、前廳大門加裝鎖，尚難認有妨害告訴人通行
        權利。
    (四)綜上所述被告在155號後棟、157號後棟前方共用巷道上
        ，構築磚牆，及於同年11月間在157號前廳大門加裝大
        鎖之行為，主觀上既無妨害告訴人行使權利之故意，客
        觀上亦為權力之正當行使，無從構成強暴事由，自無構
        成強制犯行。公訴人所提出之證據，或其指出證明之方
        法，未能使本院之心證達到確信其為真實之程度，就被
        告是否涉犯本件強制犯行，仍須有合理懷疑之存在，揆
        諸前揭法條及最高法院判例意旨，基於無罪推定之原則
        ，自應為被告無罪判決之諭知。
七、此外又查無其他任何積極之證據，足認被告有上述犯行，因
    此原審以不能證明被告犯罪而諭知無罪之判決，核無不合，
    檢察官上訴意旨，仍執前詞，指摘原判決不當，並無可取，
    為無理由，應予駁回。
八、據上論斷，應依刑事訴訟法第368條，判決如主文。
本案經檢察官林炎昇到庭執行職務。
中　　華　　民　　國　　96　　年　　7 　月　　5　　日
                  刑事第五庭　　審判長法  官　楊明章
　　                                  法  官　楊子莊
　　                                  法  官　戴勝利
以上正本證明與原本無異。
不得上訴。
　　　　　　　　　　　　　　　　　　　書記官　陳淑貞
中　　華　　民　　國　　96　　年　　7 　月　　5　　日
